ACORDAO-COMPLETO-2309593

ACÓRDÃO 5301/2019 ATA 25/2019 - SEGUNDA CÂMARA

VISTOS, relatados e discutidos estes autos referentes à Tomada de Contas Especial instaurada pelo Ministério do Turismo em razão de irregularidades na prestação de contas do Convênio 0920/2010 (Siafi 739354) , celebrado com o município de Poço de José de Moura/PB, tendo por objeto o apoio à realização do projeto "João Pedro";
		ACORDAM os Ministros do Tribunal de Contas da União, reunidos em Sessão da 2ª Câmara, ante as razões expostas pelo relator, em:
		9.1. considerar revéis, para todos os efeitos, os responsáveis Manoel Alves Neto, ex-prefeito, e a empresa Adriano dos Santos Jales - ME;
		9.2. com fulcro nos arts. 1º, inciso I, 16, inciso III, alíneas "b" e "c", 19, caput, e 23, da Lei 8.443/1992, julgar irregulares as contas de Manoel Alves Neto e da empresa Adriano dos Santos Jales, e condená-los solidariamente ao pagamento da quantia especificada a seguir, atualizada monetariamente e acrescida dos juros de mora, calculados a partir da data indicada, até a data da efetiva quitação, fixando-lhes o prazo de 15 (quinze) dias, a contar da notificação do presente acórdão, para que comprovem, perante o Tribunal, o recolhimento do débito ao Tesouro Nacional, nos termos do art. 214, inciso III, alínea "a", do Regimento Interno do TCU;
	DATA DA OCORRÊNCIA
	VALOR ORIGINAL (R$) 

	10/12/2010
	70.000,00 (D) 

	9.3. aplicar, individualmente, a multa prevista no art. 57 da Lei 8.443/1992, c/c o art. 267 do Regimento Interno do TCU, aos responsáveis Manoel Alves Neto e empresa Adriano dos Santos Jales, no valor de R$ 7.000,00 (sete mil reais) , fixando-lhes o prazo de 15 (quinze) dias, a contar da notificação, para que comprovem, perante o Tribunal (art. 214, inciso III, alínea "a", do Regimento Interno) , o recolhimento das dívidas aos cofres do Tesouro Nacional, atualizadas monetariamente desde a data do presente acórdão até a do efetivo recolhimento, se for paga após o vencimento, na forma da legislação em vigor;
		9.4. autorizar, desde logo, a cobrança judicial das dívidas, caso não atendidas as notificações, nos termos do art. 28, inciso II, da Lei 8.443/1992;
		9.5. autorizar o pagamento parcelado da dívida, se requerido, em até 36 (trinta e seis) parcelas mensais e consecutivas, nos termos do art. 26 da Lei 8.443/1992, c/c o art. 217 do Regimento Interno do TCU, fixando o vencimento da primeira parcela em 15 (quinze) dias, a contar do recebimento da notificação do acórdão, e o das demais a cada 30 (trinta) dias, devendo incidir sobre cada parcela os respectivos encargos, na forma prevista na legislação em vigor;
9.6. alertar os responsáveis de que a falta de comprovação do recolhimento de qualquer parcela importará no vencimento antecipado do saldo devedor, nos termos do § 2º do art. 217 do Regimento Interno do TCU;
		9.7. remeter cópia da presente deliberação à Procuradoria Regional da República no Estado da Paraíba, para as providências cabíveis, nos termos do § 7º, in fine, do art. 209 do Regimento Interno do TCU.

Tomada de Contas Especial. Irregularidades na execução do Convênio 0920/2010 (SIAFI 739354), celebrado entre o Ministério do Turismo e a Prefeitura de Poço de José de Moura/PB, tendo por objeto o apoio à realização do Projeto intitulado João Pedro.

Segunda Câmara

Município de Poço de José de Moura - PB.

3. Interessados/Responsáveis: 
3.1. Interessado: Ministério do Turismo.
3.2. Responsáveis: Adriano dos Santos Jales - ME (07.115.086/0001-47); Manoel Alves Neto (XXX.880.754-XX), ex-prefeito.

13.1. Ministros presentes: Ana Arraes (Presidente), Augusto Nardes, Aroldo Cedraz (Relator) e Raimundo Carreiro.
13.2. Ministros-Substitutos presentes: Marcos Bemquerer Costa e André Luís de Carvalho.

ACORDAO-COMPLETO-2393939

Acórdão 1429/2020 - Segunda Câmara

AROLDO CEDRAZ

Adoto como Relatório a instrução de mérito elaborada no âmbito da unidade técnica responsável pela análise do processo (peça 24) , cuja proposta de encaminhamento contou com a anuência do corpo diretivo da Secretaria (peças 25/26) , bem como do representante do Ministério Público junto ao TCU (peça 27) :
"INTRODUÇÃO
1. Cuidam os autos de tomada de contas especial instaurada pelo Ministério do Turismo, em desfavor do Sr. Manoel Alves Neto (período 2009-2012) , em razão do não encaminhamento da documentação exigida para prestação de contas do Convênio 0920/2010 (siafi 739354) , celebrado com a Prefeitura Municipal de Poço de José de Moura-PB, tendo por objeto o apoio à realização do Projeto intitulado "João Pedro" conforme Plano de Trabalho apresentado com vigência estipulada para o período de 18/6/2010 e 21/1/2011 (peça 2, p. 9-21 e 52-94) .
HISTÓRICO 
2. Os recursos previstos para a implementação do objeto conveniado foram orçados no valor total de R$ 100.000,00, com a seguinte composição: R$ 30.000,00 de contrapartida da Convenente e R$ 70.000,00 à conta da Concedente, tendo sido liberado, por meio da Ordem Bancária 2010OB801744 de 8/12/2010 (peça 2, p. 64-66 e 96) .
3. A Nota Técnica de Análise 853/2012 de 14/9/2012 entendeu que o convenente não tinha apresentado elementos suficientes que permitissem a emissão de parecer técnico conclusivo a respeito do cumprimento do objeto do convênio, sendo necessário diligenciar junto ao município. A Prefeitura Municipal de Poço de José de Moura-PB foi notificada do fato em 21/9/2012 (peça 2, p. 98-108 e 110-112) .
4. O Responsável, Sr. Manoel Alves Neto, encaminhou em 10/10/2012 documentação complementar composta de declarações de gratuidade do evento, do patrocínio exclusivo do Ministério do Turismo, de exibição do vídeo institucional, de realização de evento, além de declaração de autoridade sobre a realização do evento e algumas fotos (peça 2, p. 114-136) .
5.	Em Nota Técnica de Reanálise 627/2013 de 14/6/2013 (peça 2, p. 138-146) , entendeu-se mais uma vez que o convenente não tinha apresentado elementos suficientes que permitissem a emissão de parecer técnico conclusivo a respeito do cumprimento do objeto do convênio, sendo necessária nova diligência junto ao município (peça 2, p. 138-146) .
6.	A Nota Técnica de Análise Financeira 488/2013, de 22/8/2013, considerando que a área técnica tinha reprovado a execução física do convênio em análise, concluiu pela reprovação da prestação de contas, com glosa total das despesas realizadas e notificou o gestor e a Prefeitura Municipal de Poço de José de Moura-PB em 29/8/2013 (peça 2, p. 152-158 e 160-164) .
7.	Consta dos autos Ação Civil Pública por ato de Improbidade Administrativa impetrada pelo Município de Poço de José de Moura-PB em desfavor do ex-prefeito, Sr. Manoel Alves Neto, no sentido de resguardar o interesse público (peça 2, p. 168-186) .
8.	O Relatório de Tomada de Contas Especial (peça 2, p. 196-202) , caracterizou a responsabilidade do Sr. Manoel Alves Neto em razão das irregularidades na execução física do objeto conveniado.
9.	O Relatório e o Certificado de Auditoria, além do Parecer do Dirigente do Órgão de Controle Interno, todos de n.º 1693/2014, foram unânimes em concluir pela irregularidade das contas. O Pronunciamento Ministerial também se coaduna aos pareceres anteriores (peça 2, p. 225-230 e 235) .
10.	 Em instrução anterior de peça 3, em razão de não constar dos autos a prestação de contas, prejudicando a realização de uma análise mais aprofundada desta tomada de contas especial, foi proposta diligência ao concedente, sendo acatada pelo escalão superior.
11.	 Foi procedida diligência mediante Ofício 1419/2017/TCU/SECEX-PB de 7/8/2017 (peça 5-6) . Em atendimento foi encaminhada a documentação de peça 7. Do exame dos autos, observa-se o encaminhamento da prestação de contas apresentada pelo convenente, juntamente com a documentação comprobatória (peça 7, p. 90-133) . 
12.	Conforme Nota Técnica de Análise 853/2012 (peça 7, p. 82-87) , não obstante o lançamento no Siconv da prestação de contas, não tinham sido anexados os seguintes itens:
relatório de Cumprimento do Objeto e Relatório de Execução Físico - Financeira contendo o detalhamento das ações programadas/executadas, bem como das respectivas quantidades;
fotografia/filmagem com a identificação do evento e das apresentações musicais (contendo a data e nome das bandas) , bem como de material de divulgação pós evento (reportagens, jornais e revistas com exemplares originais, completos e de alcance estadual, regional ou nacional) que demonstrassem sua efetiva realização e a utilização da logomarca do MTur; 
declaração da Convenente e da Autoridade local atestando a realização do evento; 
declaração ou comprovação que durante o evento apoiado pelo MTur foi exibido o vídeo institucional de promoção do turismo brasileiro; 
declaração da Convenente acerca da gratuidade ou não do evento apoiado pelo MTur, e em caso de cobrança de valores (venda de ingressos) que especificasse a destinação da verba eventualmente arrecadada ou comprovasse seu recolhimento à conta do Tesouro Nacional; e
declaração da Convenente acerca da existência de patrocinadores para o evento (conforme preconiza o Relatório de Fiscalização/TCU n° 832/2011, decorrente do Acórdão 2113/2011-TCU-Plenário) . 
13.	 Dentre os documentos apresentados que constituíram a prestação de contas, a Nota Técnica de Reanálise 627/2013 de 14/6/2013 (peça 7, p. 134-138) , entendeu-se mais uma vez, que o convenente não tinha apresentado elementos suficientes que permitissem a emissão de parecer técnico conclusivo a respeito do cumprimento do objeto do convênio, sendo necessária nova diligência junto ao município. Pelos extratos e comprovantes anexados, observa-se que as transferências bancárias para os pagamentos foram feitas para a empresa Adriano dos Santos Jales - CNPJ 07.115.086/0001-47 (peça 7, p. 104 e 114) .
14.	 Quanto às fotografias encaminhadas (peça 7, p. 127-128) , não obstante a indicação da logomarca do Mtur e do nome "Juarezão", não consta a data e o nome do evento, de forma a estabelecer o nexo causal entre as despesas realizadas no evento representado nas fotos e os recursos oriundos do convênio aqui analisado. E, mesmo sendo comunicado pelo concedente para efetuar a regularização, o responsável não tomou providências devidas.
15.	 Merece destaque a Ação para Ressarcimento de danos ao erário impetrada pelo Município de Poço de José de Moura-PB em desfavor do ex-prefeito, Sr. Manoel Alves Neto, no sentido de resguardar o interesse público (peça 7, p. 177-184) .
16.	 De toda análise efetuada, constata-se a não comprovação da execução do objeto pactuado, nestes termos, ratifica-se o entendimento do concedente em relação a glosa do valor total repassado, por não existirem documentos capazes de comprovar as despesas utilizadas na operacionalização do convênio.
17.	 A irregularidade geradora de dano ao erário nesta Tomada de Contas Especial configurou-se pela ausência de comprovação da efetiva realização das apresentações artísticas pactuadas no termo do convênio, ou seja, não foram encaminhados pelo convenente ao Ministério do Turismo filmagens ou fotografias, comprovando o evento, bem como da infraestrutura e das apresentações, assim como da comprovação da divulgação o que, por si só, já é motivo de glosa dos recursos do convênio, em razão de ser peça fundamental para a comprovação de realização do objeto conveniado.
18.	 A efetiva realização de eventos artísticos ou culturais custeados com recursos de convênios celebrados com o Ministério do Turismo deve ser demonstrada por intermédio dos documentos mencionados nas normas vigente à época e respectivos termos de convênio. Em regra, são exigidos os seguintes elementos comprobatórios: fotografias ou filmagens do evento constando o nome do evento e a logomarca do MTur, bem como das atrações artísticas que se apresentaram; declaração do convenente atestando a realização do evento; declaração de autoridade local que não seja o convenente atestando a realização do evento; declaração de gratuidade; e declaração de exibição de vídeo institucional do MTur. 
19.	 Em resposta à consulta, este Tribunal firmou entendimento em caráter normativo sobre o assunto, expresso nos subitens 9.2.1 e 9.2.2 do Acórdão 1459/2012-TCU-Plenário, Relator Augusto Nardes vazados nos seguintes termos: 
9.2.1 a análise de prestação de contas relativas a convênios celebrados pelo Ministério do Turismo deve observar, quanto aos documentos que a compõem, a legislação vigente à época da celebração da avença e o prescrito no termo de ajuste, sendo sempre necessário que o cumprimento do objeto pelo convenente reste indubitavelmente comprovado; 
9.2.2 para as situações anteriores a 2010, caso os documentos enumerados no art. 28 Instrução Normativa STN 1/97 e no art. 58 da então vigente Portaria Interministerial 127/2008 não sejam suficientes para comprovar a execução do objeto do convênio, poderão ser exigidos outros elementos de prova, tais como os estabelecidos a partir daquele ano (fotografias, jornais pós-20.	Evento, CDs, DVDs, entre outros) ; 
20.	 No caso sobre exame, o convenente deixou de apresentar os elementos probatórios requeridos e, portanto, não se pode aferir a efetiva ocorrência dos shows. Resta caracterizado prejuízo ao erário imputável aos agentes públicos responsáveis e às empresas contratadas, na linha de entendimento exposta no voto do Ministro Bruno Dantas condutor do Acórdão 133/2015-TCU-Primeira Câmara: 
2. Não foram encaminhados pelo convenente ao Ministério do Turismo filmagens ou fotografias do evento, constando o nome e a logomarca do MTur, o que, por si só, já é motivo de glosa dos recursos do convênio, em razão de ser peça fundamental para a comprovação de realização do objeto. 
 (...) 
3. No que se refere à empresa contratada para realizar o evento, não há como a eximir de responsabilidade, uma vez ter recebido por um serviço que não restou comprovado, já que não há evidências que permitam outra conclusão.
21.	 Conforme se extrai dos autos (peça 7, p. 104) , a empresa Adriano dos Santos Jales - ME (CNPJ 07.115.086/0001-47) concorreu para a ocorrência do débito, uma vez que restou comprovado que auferiu remuneração para promover o evento, razão pela qual encontra-se obrigada a apresentar elementos suficientes para comprovar as atividades por ela desempenhada, a exemplo de contratos com terceiros, registros audiovisuais da realização do evento, itens contratados, etc. 
22. Nessa linha tem decidido esta Corte de Contas em casos análogos, conforme as razões expostas no voto do Ministro José Múcio Monteiro condutor do Acórdão 1632/2015-TCU-Primeira Câmara: 
9. Quanto à empresa contratada, que foi especificamente remunerada para promover o evento, esperava-se que ela fosse capaz de apresentar documentos mais sólidos, suficientes para comprovar as atividades por ela desempenhadas, a exemplo de contratos com terceiros (especialmente com as bandas que teriam sido, supostamente, por ela subcontratadas) ou recibos/notas fiscais, mas nenhum desses elementos foi apresentado. Como consequência, não há como afastar a hipótese de não execução dos serviços contratados, razão pela qual a empresa responde solidariamente pelo débito. 
23.	 Sobre a responsabilização de agente privado por dano ao erário, os artigos 4º e 5º da Lei 8.443/1992 estabelecem que o Tribunal de Contas da União tem jurisdição própria e privativa, sobre as pessoas e matérias sujeitas à sua competência, abrangendo todos os responsáveis pela aplicação de quaisquer recursos repassados pela União. 
24.	 Já o §2° do art. 16 da mesma Lei determina que deve o Tribunal, ao julgar irregulares as contas, fixar a responsabilidade solidária do agente público que praticou o ato irregular, e do terceiro que, como contratante ou parte interessada na prática do mesmo ato, de qualquer modo haja concorrido para o cometimento do dano apurado. 
25.	 No caso em tela, em que a obrigação foi assumida entre a empresa Adriano dos Santos Jales - (CNPJ 07.115.086/0001-47) e a Prefeitura Municipal de Poço José de Moura-PB, resta claro que a empresa é o terceiro mencionado no artigo 16 da Lei 8.443/1992, razão pela qual deve responder solidariamente pelo dano ao erário oriundo da não comprovação da execução do evento conveniado.
26.	 A relação de pagamentos constante da prestação de contas à peça 7, p. 104, apresenta as despesas abaixo, sendo R$ 70.000,00 de origem federal: 
	Favorecido
	Data Pagamento
	Valor (R$) 

	Adriano dos Santos Jales -ME
	10/12/2010
	100.000,00

27.	 Nos convênios firmados pelo MTur para o apoio à realização de eventos é comum que conste, como item de despesa do plano de trabalho, o pagamento de cachês a bandas e/ou artistas. Em diversas situações concretas, depara-se com "contratos de exclusividade" apresentados a fim de justificar a contratação direta, mas que não se tratam daqueles firmados entre o artista/banda e seu empresário, desvirtuando a condição para que se opere a previsão disposta na lei.
28.	 Inicialmente o entendimento desta Corte de Contas, conforme Acórdão 96/2008-TCU-Plenário, Relator Ministro Benjamim Zymler era que o MTur fizesse constar em seus manuais de prestação de convênios e nos termos dessas avenças que, para a contratação por inexigibilidade, deveria ser apresentada, sob pena de glosa das despesas, cópia do contrato de exclusividade dos artistas com o empresário contratado, registrado em cartório, o qual diferia daquele que confere exclusividade apenas para os dias de apresentação dos artistas e restrito à localidade do evento, o qual não era aceito.
29.	 Em julgados mais recentes de tomadas de contas especiais, o Tribunal tem dado novos contornos à interpretação do Acórdão 96/2008-TCU-Plenário. A partir do Acórdão 5662/2014-TCU-Primeira Câmara, Relator Ministro Bruno Dantas adotou-se a deliberação apresentada pelo Ministro-Relator Bruno Dantas, no sentido de que, nos casos em que restasse comprovada a ausência de contratos de exclusividade entre a sociedade contratada pelo convenente e os artistas/bandas, tal constatação tornaria irregular a contratação por inexigibilidade de licitação, pois esses documentos seriam imprescindíveis para caracterizar a inviabilidade de competição de que trata o art. 25, inciso III, da Lei 8.666/93. Essa irregularidade justificaria a aplicação de multa ao responsável, mas não seria suficiente para caracterizar a ocorrência de débito.
30.	 Assim, a ausência de apresentação do contrato de exclusividade do artista com o empresário contratado nos convênios não ensejaria, em princípio, a condenação ao débito, devendo este ser demonstrado para que houvesse a glosa de valores, 
31.	 Nos casos em que as contratações no âmbito do convênio não tivessem se dado diretamente com os artistas/bandas ou com seus empresários exclusivos, mas por meio de terceiros intermediários e apresentasse risco potencial de dano ao erário, deveria o MTur, quando da análise das prestações de contas, fazer gestões com a finalidade de se obter o valor real cobrado pelos artistas/bandas nesses eventos, previamente à aprovação ou glosa de valores.
32.	 Neste interim o Ministério do Turismo procedeu consulta a este Tribunal sobre o assunto (TC Processo 022.552/2016-2) cujo objeto era acerca da aplicação dos arts. 1º, inciso IX, e 58, da Lei 8.443/92, e arts. 254, §§ 2º e 3º, e 268, incisos II e III, do Regimento Interno do TCU, a partir da tentativa de interpretação do entendimento emanado pelos Acórdão 96/2008-TCU-Plenário e 2.163/2011-TCU- 2ª Câmara, Relator Ministro André de Carvalho supostamente conflitantes com outros julgados mais recentes (Acórdão 5662/2014-TCU-Primeira Câmara) . 
33.	 Consoante Acórdão 1435/2017-TCU-Plenário, Relatora Ministra Ana Arraes o novo entendimento desta Corte de Contas, em resposta ao Ministério do Turismo, foi:
 (...) 
9.2. responder ao consulente que:
9.2.1. a apresentação apenas de autorização/atesto/carta de exclusividade que confere exclusividade ao empresário do artista somente para o (s) dia (s) correspondente (s) à apresentação deste, sendo ainda restrita à localidade do evento, não atende aos pressupostos do art. 25, inciso III, da Lei 8.666/1993, representando impropriedade na execução do convênio;
9.2.2. do mesmo modo, contrariam o sobredito dispositivo legal as situações de contrato de exclusividade - entre o artista/banda e o empresário - apresentado sem registro em cartório, bem como de não apresentação, pelo convenente, do próprio contrato de exclusividade;
9.2.3. tais situações, no entanto, podem não ensejar, por si sós, o julgamento pela irregularidade das contas tampouco a condenação em débito do (s) responsável (is) , a partir das circunstâncias inerentes a cada caso concreto, uma vez que a existência de dano aos cofres públicos, a ser comprovada mediante instauração da devida tomada de contas especial, tende a se evidenciar em cada caso, entre outras questões, quando:
9.2.3.1. houver indícios de inexecução do evento objeto do convênio; ou 
9.2.3.2. não for possível comprovar o nexo de causalidade, ou seja, que os pagamentos tenham sido recebidos pelo artista ou por seu representante devidamente habilitado, seja detentor de contrato de exclusividade, portador de instrumento de procuração ou carta de exclusividade, devidamente registrados em cartório.
34.	 No caso em análise não foram juntados aos autos os correspondentes contratos de exclusividade registrados em cartório, conforme exigência contida no convênio e na jurisprudência do TCU. Entretanto, em razão do novo entendimento em Acórdão 1435/2017, a irregularidade pela não apresentação do contrato de exclusividade justificaria a aplicação de multa ao responsável, mas não seria suficiente para caracterizar a ocorrência de débito, caso tivesse comprovado a realização do evento, o que não ocorreu. 
35.	 Vale ressaltar que exatamente na Paraíba, ocorreu a operação "Pão e Circo", conjunta da Polícia Federal, Ministério Público do Estado da Paraíba e Controladoria-Geral da União, que desarticulou esquema de desvio de recursos públicos destinados à realização de eventos festivos em várias localidades do Estado. A circunstância agrava a necessidade da efetiva comprovação do objeto do convênio que fundamenta a instauração da presente TCE.
36.	 Desta forma, foram procedidas as citações do Sr. Manoel Alves Neto, ex-prefeito do Município de Poço José de Moura-PB, solidariamente com a empresa Adriano dos Santos Jales-ME pelos recursos federais utilizados do Convênio 739354/2010, no valor de R$ 70.000,00, sem a devida comprovação, conforme expedientes de peças 12 e 13.
37.	 Quanto ao Sr. Manoel Alves Neto, ex-prefeito do Município de Poço José de Moura-PB consta o AR de peça 14, comprovando o recebimento da devida citação.
38. 	Temos que o envelope contendo o Ofício 1742/2017-TCU/SECEX-PB (peça 13) , de 21/9/2017, endereçado à empresa Adriano dos Santos Jales - ME (CNPJ 07.115.086/0001-47) , retornou com a informação de que o endereço é insuficiente e, portanto, não foi localizado (peça 15) , e em consulta às bases de dados públicas disponíveis neste Tribunal, não se logrou encontrar novo endereço para a empresa, sendo possível, contudo, a localização do endereço de seu sócio, Sr. Adriano dos Santos Jales (peça 18) , para quem foi encaminhado o Ofício 2173/2017-TCU/SECEX-PB, de 9/11/2017 (peça 19; AR à peça 20) , recebido, sem que tenha havido qualquer manifestação a respeito
39.	 Assim, nos termos do art. 179, inciso III, do Regimento Interno do TCU, quando o seu destinatário não for localizado, a audiência/citação/notificação far-se-á mediante edital, foi elaborado e publicado no Diário Oficial da União (ver peça 23) , a citação da empresa Adriano dos Santos Jales - ME (CNPJ 07.115.086/0001-47) .
EXAME TÉCNICO
40.	 Em que pese terem sido regularmente citados (AR de peça 14 e edital de peça 23) , Sr. Manoel Alves Neto - CPF XXX.880.754-XX, ex-Prefeito do município Poço de José de Moura-PB (gestão 2009/2012) e empresa Adriano dos Santos Jales (CNPJ 07.115.086/0001-47) , respectivamente, os responsáveis permaneceram inertes, não compareceram aos autos dentro do prazo prorrogado, deixando escaparem a oportunidade aberta por este Tribunal para apresentarem a documentação comprobatória da boa e regular aplicação dos recursos envolvidos. Tampouco recolheu as importâncias devidas. 
41.	 Nos termos do art. 12, § 3º, da Lei 8.443/1992, ao não responderem as citações expedidas por esta Corte de Contas, os responsáveis tornam-se revéis, para todos os efeitos, dando-se prosseguimento ao processo, não afastando, no entanto, a obrigatoriedade da análise dos elementos já constantes dos autos, que podem, inclusive, levar a um juízo favorável ao responsável revel.
42.	 O efeito da revelia não se restringe ao prosseguimento dos atos processuais, como erroneamente se pode inferir do disposto no art. 12, § 3º, da Lei 8.443/1992, vez que esse seguimento constitui decorrência lógica na estipulação legal dos prazos para que as partes produzam os atos de seu interesse. O próprio dispositivo legal citado vai mais além ao dizer que o seguimento dos atos, uma vez configurada a revelia, se dará para todos os efeitos, inclusive para o julgamento pela irregularidade das contas, como se pode facilmente deduzir.
43.	 O comando legal não vai ao extremo de dizer que, com a revelia, presumir-se-ão verdadeiras todas as imputações levantadas no processo contra os responsáveis jurisdicionados a esta Corte, à semelhança do que ocorre no processo civil, onde a revelia do réu opera a presunção da verdade dos fatos narrados pelo autor. Certamente pela maior proximidade com o direito penal, o legislador orgânico, ao não fazer menção expressa a qualquer tipo de presunção, não deixou espaço para o incondicionalismo na avaliação da responsabilidade do agente decorrente de sua eventual revelia. Para tanto, não se pode prescindir da prova existente no processo ou para ele carreada.
44.	 Ao não apresentar sua defesa, o ex-gestor, porém, deixou de produzir prova da regular aplicação dos recursos sob sua responsabilidade, em afronta as normas que impõem aos gestores públicos a obrigação legal de, sempre que demandados pelos órgãos de controle, apresentar os documentos que demonstrem a correta utilização das verbas públicas, a exemplo do contido no art. 93 do Decreto-Lei 200/67: "Quem quer que utilize dinheiros públicos terá de justificar seu bom e regular emprego na conformidade das leis, regulamentos e normas emanadas das autoridades administrativas competentes."
45.	 A jurisprudência deste Tribunal é pacífica no sentido de que compete ao gestor o ônus de provar a aplicação regular dos recursos que lhe foram confiados, por força do disposto no art. 70, parágrafo único, da Constituição Federal, bem como do art. 93 do Decreto-Lei 200/1967 c/c o art. 66 do Decreto 93.872/1986 (v. Acórdão 4869/2010-TCU-Primeira Câmara - Relator Ministro Marcos Bemquerer, 2.665/2009 - Plenário - Relator André Luís de Carvalho, entre outros) .
46.	 Da mesma forma, a empresa Adriano dos Santos Jales, ao não apresentar defesa, deixou de produzir prova acerca da efetiva prestação dos serviços pelos quais recebeu recursos públicos federais e não haviam sido comprovados.
CONCLUSÃO
46.	 Perante a inércia do Sr. Manoel Alves Neto - CPF XXX.880.754-XX, ex-Prefeito do município Poço de José de Moura-PB (gestão 2009/2012) e da empresa Adriano dos Santos Jales (CNPJ 07.115.086/0001-47) , em atenderem às citações do Tribunal, deve-se considerá-los revéis, para todos os efeitos, dando-se prosseguimento aos autos, nos termos do art. 12, § 3º, da Lei 8.443/92.
47.	 Outrossim, inexistem nos autos elementos que demonstrem a existência de boa-fé dos responsáveis ou a ocorrência de outros excludentes de culpabilidade. Desse modo, suas contas devem, desde logo, serem julgadas irregulares, nos termos do art. 202, § 6º, do Regimento Interno/TCU, procedendo-se à condenação em débito.
48.	 Vale ressaltar que a jurisprudência pacífica nesta Corte é no sentido da imprescritibilidade das ações de ressarcimento ao erário (Súmula-TCU 282) . Dessa forma, identificado dano ao erário, deve-se instaurar e julgar o processo de tomada de contas especial para responsabilizar seus agentes causadores, respeitando o direito ao contraditório e à ampla defesa, independentemente de quando ocorreram os atos impugnados.
49. Já a pretensão punitiva do TCU, conforme Acórdão 1441/2016-TCU-Plenário, que uniformizou a jurisprudência acerca dessa questão, subordina-se ao prazo geral de prescrição indicado no art. 205 do Código Civil, que é de 10 anos, contado da data de ocorrência da irregularidade sancionada, nos termos do art. 189 do Código Civil, sendo este prazo interrompido pelo ato que ordenar a citação, a audiência ou a oitiva do responsável. Conforme o mesmo Acórdão, a ocorrência desta espécie de prescrição será aferida, independentemente de alegação da parte, em cada processo no qual haja intenção de aplicação das sanções previstas na Lei 8.443/1992.
50. Considerando que o ato imputado foi a não apresentação das filmagens, fotografias e outros instrumentos lícitos, que comprovassem a realização dos serviços da empresa contratada, mais especificamente a divulgação (anúncio em TV e rádio) e os cachês das bandas, nos termos das Notas Técnicas de Análise e reanálise 627/2013 e 488/2013, o início da contagem do prazo prescricional deverá coincidir com a data do pagamento à empresa Adriano dos Santos Jales (CNPJ 07.115.086/0001-47) , sem a regular liquidação, ou seja 10/12/2010 (peça 7, p. 104) . Sendo assim, em razão de ter transcorrido menos de 10 anos entre esta data e a data que ordenou a citação (21/9/2017 - peça 11) , constata-se que não ocorreu a prescrição da pretensão punitiva.
PROPOSTA DE ENCAMINHAMENTO
51.	 Diante do exposto, submetem-se os autos à consideração superior, propondo:
51.1.	considerar revéis, para todos os efeitos, o Sr. Manoel Alves Neto (CPF XXX.880.754-XX) , ex-Prefeito do município Poço de José de Moura-PB (gestão 2009/2012) e a empresa Adriano dos Santos Jales (CNPJ 07.115.086/0001-47) , nos termos do art. 12, § 3º, da Lei 8.443/1992;
51.2.	julgar irregulares, com fulcro nos arts. 1º, inciso I, 16, inciso III, alíneas "b" e "c", 19 e 23 da Lei 8.443/1992, as contas do Sr. Manoel Alves Neto (CPF XXX.880.754-XX) e da empresa Adriano dos Santos Jales (CNPJ 07.115.086/0001-47) , 	condenando-os solidariamente, ao pagamento de R$ 70.000,00, fixando-lhes o prazo de quinze dias, a contar da notificação, para comprovar, perante o Tribunal (art. 214, inciso III, alínea "a", do Regimento Interno) , o recolhimento da dívida aos cofres do Tesouro Nacional, atualizada monetariamente e acrescida dos juros de mora, calculados a partir de 10/12/2010, até a data do recolhimento, na forma prevista na legislação em vigor, abatendo-se, na oportunidade, valor (es) eventualmente ressarcido (s) ;
51.3.	aplicar aos responsáveis, o Sr. Manoel Alves Neto (CPF XXX.880.754-XX) e a empresa Adriano dos Santos Jales (CNPJ 07.115.086/0001-47) , individualmente, a multa prevista no art. 57 da Lei 8.443/1992, fixando-lhe do prazo de quinze dias, a contar da notificação, para comprovar, perante o Tribunal (art. 214, inciso III, alínea "a", do Regimento Interno) , o recolhimento da dívida aos cofres do Tesouro Nacional, atualizada monetariamente desde a data do acórdão que vier a ser proferido até a do efetivo recolhimento, se for paga após o vencimento, na forma da legislação em vigor;
51.4.	autorizar, desde logo, nos termos do art. 28, inciso II, da Lei 8.443/1992, a cobrança judicial da dívida, caso não atendidas as notificações;
51.5.	autorizar, caso solicitado, o pagamento da dívida em até 36 (trinta e seis) parcelas mensais e consecutivas, nos termos do art. 217 do Regimento Interno, fixando-lhe o prazo de quinze dias, a contar do recebimento da notificação, para comprovar perante o Tribunal o recolhimento da primeira parcela, e de trinta dias, a contar da parcela anterior, para comprovar os recolhimentos das demais parcelas, devendo incidir sobre cada valor mensal, atualizado monetariamente, os juros de mora devidos, na forma prevista na legislação em vigor; e
51.6.	alertar que a falta de comprovação do recolhimento de qualquer parcela importará o vencimento antecipado do saldo devedor, nos termos do § 2º do art. 217 do Regimento Interno deste Tribunal;
51.7. 	encaminhar cópia da deliberação que vier a ser proferida ao Procurador-Chefe da Procuradoria da República no Estado da Paraíba, nos termos do § 7º do art. 209 do Regimento Interno do TCU, para adoção das medidas que entender cabíveis, informando-lhe que o inteiro teor da deliberação pode ser consultado no endereço http://www.tcu.gov.br/acordaos."
	É o Relatório.

não há.

Procurador Sérgio Ricardo Costa Caribé.

TOMADA DE CONTAS ESPECIAL. AUSÊNCIA DE COMPROVAÇÃO DA REGULAR APLICAÇÃO DOS RECURSOS. REVELIA. CONTAS IRREGULARES COM DÉBITO E MULTA. 1. A ausência de comprovação da regular aplicação dos recursos transferidos importa no julgamento pela irregularidade das contas, na condenação em débito e na aplicação de multa. 2. O ônus de comprovar a regularidade da integral aplicação dos recursos públicos compete ao gestor, nos termos do art. 70, parágrafo único, da Constituição Federal, bem como do art. 93 do Decreto-lei 200/1967, por meio de documentação consistente, que demonstre, de forma efetiva, os gastos incorridos e o liame causal entre as despesas realizadas e os recursos federais recebidos. 3. O transcurso in albis do prazo para apresentar alegações de defesa e o não recolhimento do débito importam na condição de revel e autorizam o prosseguimento normal do processo.

TOMADA DE CONTAS ESPECIAL (TCE)

Secretaria de Controle Externo no Estado da Paraíba (Secex-PB).

Para a execução do Convênio 0920/2010 (Siafi 739354) , tendo como objeto o apoio à realização do projeto intitulado "João Pedro", no valor orçado de R$ 100.000,00, foram repassados recursos federais ao município de Poço de José de Moura/PB, sendo R$ 70.000,00 à conta do concedente, cuja regular aplicação não foi comprovada pelos responsáveis.
2.	Remetido o processo ao Tribunal, foi promovida a citação do ex-prefeito, Sr. Manoel Alves Neto, solidariamente com a empresa Adriano dos Santos Jales - ME, os quais deixaram transcorrer in albis o prazo regimental para o recolhimento do débito ou a apresentação das alegações de defesa aptas a comprovar a legalidade na aplicação dos recursos federais recebidos.
3.	Considerando a revelia dos responsáveis (art. 12, inciso IV, § 3º, da Lei 8.443/1992) , a unidade técnica propõe, em síntese, o julgamento pela irregularidade das contas, com condenação em débito solidário e aplicação de multa.
4.	A revelia ante o dever de comprovar a boa e regular utilização dos recursos públicos recebidos autoriza, desde já, o prosseguimento do processo.
5.	Com efeito, há jurisprudência pacífica no âmbito deste Tribunal no sentido de que, ex vi do art. 70, parágrafo único, da CF/88, e do art. 93 do Decreto-lei 200/67, o ônus de comprovar a regularidade integral na aplicação dos recursos públicos compete ao gestor, por meio de documentação consistente, que demonstre cabalmente os gastos efetuados, bem assim o nexo causal entre estes e os recursos repassados, o que não ocorreu no presente caso.
6.	Em retrospectiva, cabe esclarecer que a área técnica do concedente já havia reprovado tanto a execução física do convênio quanto a prestação de contas, com glosa total das despesas realizadas, cujos pagamentos foram efetuados em favor da empresa Adriano dos Santos Jales - ME.
7.	Consta ainda dos autos notícia acerca da Ação Civil Pública por ato de improbidade administrativa, impetrada pelo Município de Poço de José de Moura-PB em desfavor do ex-prefeito, Sr. Manoel Alves Neto.
8.	Em resumo, não restou comprovada a efetiva realização das apresentações artísticas pactuadas, seja por meio de filmagens ou fotografias idôneas, ausente também a documentação probatória acerca da infraestrutura e da divulgação do evento, nos termos acordados no convênio.
9.	Como exemplo, no relatório concedente, consta informação de que não foram anexados na prestação de contas os seguintes itens: a) relatório de cumprimento do objeto e de execução físico-financeira; b) fotografia/filmagem com a identificação do evento e das apresentações musicais (data e nome das bandas) , bem como de material de divulgação pós evento (reportagens, jornais e revistas com exemplares originais, completos e de alcance estadual, regional ou nacional) que demonstrassem sua efetiva realização e a utilização da logomarca do MTur; c) declaração do convenente e da autoridade local atestando a realização do evento; d) declaração ou comprovação de que durante o evento apoiado pelo MTur foi exibido o vídeo institucional de promoção do turismo brasileiro; e) declaração do convenente acerca da gratuidade ou não do evento apoiado pelo MTur; e f) declaração do convenente acerca da existência de patrocinadores para o evento.
10.	Relativamente à empresa contratada, esclareceu a unidade instrutiva que não foram trazidos aos autos elementos suficientes para comprovar as atividades por ela desempenhadas, a exemplo de contratos com terceiros (especialmente com as bandas que teriam sido subcontratadas) ou recibos/notas fiscais.
11.	Nesse passo, concordo com a instrução de mérito da unidade técnica, corroborada pelo MPTCU, que abordou, com bastante propriedade, todas as questões necessárias ao deslinde do feito, esgotando a análise da matéria e tornando desnecessária a adução de considerações adicionais.
12.	Sendo assim, acolho como razões de decidir os argumentos e conclusões oferecidos pela Secex-PB e MPTCU e, destarte, entendo que o Tribunal deve proferir julgamento pela irregularidade das contas dos responsáveis, condenando-lhes ao pagamento solidário do débito apurado nos autos, sem olvidar a necessidade de sancionamento pelas condutas apuradas.
13.	Em acréscimo, devem ser autorizados, desde já, o parcelamento dos débitos, bem assim a respectiva cobrança judicial, caso não atendida a notificação.
14.	Por fim, como alvitrado, faz-se necessária a remessa de cópia da deliberação a ser proferida, ao órgão regional da Procuradoria da República no Estado da Paraíba, para as providências cabíveis, ex vi do § 7o, in fine, do art. 209 do Regimento Interno do TCU.
	Ante o exposto, VOTO por que seja adotada a deliberação que ora submeto ao Colegiado.
TCU, Sala das Sessões Ministro Luciano Brandão Alves de Souza, em 23 de julho de 2019.
AROLDO CEDRAZ 
Relator